【裁判字號】    99,交上訴,26
【裁判日期】    990406
【裁判案由】    公共危險等
【裁判全文】
臺灣高等法院刑事判決                99年度交上訴字第26號
上  訴  人  臺灣臺北地方法院檢察署檢察官
上  訴  人
即  被  告  甲○○
上列上訴人因公共危險等案件，不服臺灣臺北地方法院98年度交
訴字第121號，中華民國98年12月31日第一審判決（起訴案號：
臺灣臺北地方法院檢察署98年度偵字第21768號），提起上訴，
本院判決如下：
    主  文
原判決撤銷。
甲○○駕駛動力交通工具肇事，致人受傷而逃逸，處有期徒刑陸
月，如易科罰金以新台幣壹仟元折算壹日。
被訴過失傷害部分無罪。
    事  實
一、甲○○於民國（下同）98年7月27日上午8時50分許，騎乘車
    牌號碼BFI-270號重機車，沿臺北市○○區○○街由西往東
    方向直行，途經三元街與寧波西街路口前，見當時燈光號誌
    為綠燈，乃超越三元街停止線直行進入三元街與寧波西街交
    岔路口內，此時燈光號誌忽轉換為黃燈，甲○○因已行至交
    岔路口內，惟恐燈號轉為紅燈後右方路口車輛駛入交岔路口
    ，而於交岔路口內煞車減速，適同向後方乙○○騎乘車牌號
    碼761-DEU號重機車見狀反應不及，乃緊急煞車欲避免追撞
    甲○○，因而失控滑行倒地，受有右前臂、右手腕、右手背
    、左手肘、左膝等處擦傷之傷害（此部分不構成過失傷害，
    詳後述）。甲○○明知係其煞車減速肇事，致乙○○倒地受
    傷，因而下車察看乙○○傷勢，並當場表示欲賠償乙○○新
    台幣（下同）500元，為乙○○拒絕後，竟萌肇事逃逸之故
    意，未待乙○○報警處理，且未留下任何聯絡方式，旋即騎
    車逃離現場，幸經乙○○記下甲○○車號報警處理，始循線
    查悉上情。
二、案經乙○○訴由臺北市政府警察局中正第二分局報告臺灣臺
    北地方法院檢察署檢察官偵查起訴。
    理  由
甲、有罪部分：
一、按被告以外之人於審判外之言詞或書面陳述，除法律有規定
    者外，不得作為證據；又被告以外之人於審判外之陳述，雖
    不符合同法第159條之1至第159條之4之規定，但經當事人於
    審判程序同意作為證據，法院審酌該言詞陳述或書面陳述作
    成時之情況，認為適當者，亦得為證據。當事人、代理人或
    辯護人於法院調查證據時，知有第159條第1項不得為證據之
    情形，而未於言詞辯論終結前聲明異議者，視為有前項之同
    意，刑事訴訟法第159條第1項及第159條之5分別定有明文。
    查本判決下列所引用之各該被告以外之人於審判外之陳述（
    包含書面陳述），雖屬傳聞證據，惟當事人於原審及本院審
    理中均表示同意作為證據方法而不予爭執，且迄至言詞辯論
    終結前亦未再聲明異議，本院審酌上開證據資料製作時之情
    況，尚無違法不當及證明力明顯過低之瑕疵，亦認為以之作
    為證據應屬適當，故揆諸前開規定，爰逕依刑事訴訟法第
    159條之5規定，認前揭證據資料均有證據能力，先予敘明。
二、訊據被告固坦承於上開時、地，騎乘上開重型機車，見告訴
    人乙○○受傷倒地後，有表示要給告訴人500元，告訴人不
    接受後，未再協助告訴人就醫，亦未留下任何聯絡方式，即
    騎車離現開場等情，惟堅詞否認有何肇事逃逸之犯行，辯稱
    ：伊騎車在告訴人前方，其受傷與伊無關，伊是好意救護云
    云。惟查：
  (一)被告於上開時、地，騎乘上開重型機車，告訴人受有右前臂
    、右手腕、右手背、左手肘、左膝等處擦傷之傷害，被告並
    未協助告訴人就醫，未留下任何聯絡方式即騎車離現開場等
    情，除據被告自承在卷，並據證人乙○○於警詢及偵查中證
    述在卷，且有卷附道路交通事故調查報告表、現場圖、補充
    資料表、談話紀錄表、照片、臺北市政府警察局中正第二分
    局疑似道路交通事故肇事逃逸追查表及診斷證明書等在卷可
    稽（見偵卷第8頁、第12頁至第17頁及第19頁至第26頁），
    堪信屬實。而被告自承其在交岔路口有短暫停煞，核與證人
    乙○○證述：其騎車沿三元街西往東外側車道，正要通過寧
    波西街路口，其看到是綠燈才往前騎，被告騎車在其前方，
    當時已通過紅綠燈在路口中間，突然停住，其在後方緊急煞
    車，要避開被告，結果就操控不穩滑倒，其滑倒時燈號是黃
    燈等情相符。且被告亦於通過路口後，旋下車上前察視告訴
    人有無受傷，並表示要給其500元擦藥。衡情依當時情況並
    無證據顯示，告訴人為無資力就醫之人，或其所受傷勢須他
    人協助救醫，若非被告明知告訴人受傷與其緊急煞車有關，
    被告豈會下車察看告訴人傷勢，並表示要給渠500元擦藥，
    顯見告訴人受傷係被告駕車肇車所致，被告辯稱伊係好心，
    告訴人受傷與其無關云云，自非可採。
  (二)按汽車駕駛人，駕駛汽車肇事致人受傷或死亡，應即採取救
    護或其他必要措施，並向警察機關報告，不得駛離或逃逸，
    道路交通管理處罰條例第62條第3項前段定有明文。次按刑
    法第185條之4之肇事逃逸罪，係以處罰肇事後逃逸之駕駛人
    為目的，促使駕駛人於肇事後能對被害人即時救護或其他必
    要措施，以減少因延誤就醫致生無謂傷亡，是該罪之成立只
    以行為人有駕駛動力交通工具肇事，致人死傷而逃逸之事實
    為已足，至行為人對肇事有無過失及其離去之原因為何，則
    非所問（最高法院93年度台上字第5699號判決、92年度台上
    字第6541號判決同此意旨）。按諸上揭法律規定及最高法院
    判決意旨可知，肇事者縱無過失，亦有須即時採取救護或其
    他必要措施，並向警察機關報告之法定義務，以防因就醫延
    誤致生無謂傷亡，並明責任。而所謂其他必要措施，除為防
    止傷者傷勢擴大或死亡之措施，尚須通知警方，待警到場處
    理外，若對方表示不必由警方處理時，亦須留下使對方可資
    聯絡之方式，如告知車號、出示駕照、行照等身分證件，俾
    對方事後得以得覓得肇事人，以明責任，方符立法意旨，尚
    非自行判斷對方無須其協助救護，即可擅自離去。查本件被
    告於肇事後，雖有下車探視告訴人，與之為短暫協商，惟於
    未達成協議前即擅自離去現場，欲行脫免責任，所為顯與肇
    事逃逸之構成要件相當，是被告於肇事後，未與告訴人達成
    協議，亦未留下聯絡方式，即擅自離去現場之行為，即屬肇
    事逃逸。
二、核被告所為，係犯刑法第185條之4肇事逃逸罪。原審就此部
    分，以被告曾與告訴人為短暫協商，而認其無肇事逃逸之主
    觀意圖，尚有誤解。檢察官上訴，認被告既未於肇事後向警
    察機關報告，亦未留下任何聯絡方式，仍有肇事逃逸意圖為
    有理由，應由本院予以撤銷改判，以資糾正。爰審酌被告被
    告於肇事後尚非對被害人不聞不問，惟致被害人受傷後，於
    協商未果之際逕自逃逸離去，致責任未明，亦危及一般道路
    用路人之安全，暨其智識程度、犯罪動機、手段、犯罪後未
    與被害人達成和解之犯後態度等一切情狀，量處如主文第二
    項所示之刑，並諭知易科罰金之折算標準，以示懲戒。
乙、無罪部分：
一、公訴意旨略以：被告甲○○於98年7月27日上午8時50分許，
    騎乘車牌號碼BF I-270號重機車，沿臺北市○○區○○街由
    西往東方向直行，途經三元街與寧波西街路口前，見當時燈
    光號誌為綠燈，乃超越三元街停止線直行進入三元街與寧波
    西街交岔路口內，此時燈光號誌忽轉換為黃燈，甲○○原應
    注意車輛駕駛人應遵守交通號誌之指示，而圓形黃燈係用以
    警告車輛駕駛人及行人，表示紅色燈號即將顯示，屆時將失
    去通行路權，故車輛駕駛人如已超越停止線，即應加速駛離
    路口，以淨空路口，供下一時相綠燈方向車流使用；而依當
    時情況天候晴、日間自然光線、路面鋪裝柏油、乾燥、無缺
    陷、無障礙物、視距良好、號誌正常，並無不能注意之情形
    ，竟疏未注意及此，而貿然煞車減速，適同向後方乙○○騎
    乘車牌號碼761 -DEU號重機車見狀反應不及，乃緊急煞車欲
    避免追撞甲○○，因而失控滑行倒地，受有右前臂、右手腕
    、右手背、左手肘、左膝等處擦傷之傷害。因認被告所為涉
    刑法第284條第1項之過失傷害罪嫌。
二、按犯罪事實應依證據認定之，無證據不得認定犯罪事實；不
    能證明被告犯罪者，應諭知無罪之判決，刑事訴訟法第154
    條第2項、第301條第1項分別定有明文。而認定犯罪事實所
    憑之證據，雖不以直接證據為限，間接證據亦包括在內；然
    而無論直接或間接證據，其為訴訟上之證明，須於通常一般
    之人均不致有所懷疑，而得確信其為真實之程度者，始得據
    為有罪之認定，倘其證明尚未達到此一程度，而有合理之懷
    疑存在時，即應為有利於被告之認定，更不必有何有利之證
    據，最高法院30年上字第816號、76年台上字第4986號判例
    可參。
三、公訴人認被告涉過失傷害罪嫌，無非以被告於警詢及偵查中
    之供述、證人即告訴人乙○○於警詢及偵查中之證述、卷附
    之道路交通事故調查報告表、現場圖、補充資料表、談話紀
    錄表、照片、臺北市政府警察局中正第二分局疑似道路交通
    事故肇事逃逸追查表及告訴人之診斷證明書為其主要論據。
四、訊據被告甲○○固坦承有於上開時、地，騎乘上開重機車，
    告訴人乙○○在其後方，因緊急煞車受有右前臂、右手腕、
    右手背、左手肘、左膝等處擦傷之傷害等情，惟矢口否認有
    何過失傷害之犯行，辯稱：當時是黃燈，我看快要變紅燈，
    寧波西街的車準備要騎過來，我就在路口煞車，聽到後面煞
    車摔倒聲音，告訴人機車並未與其機車碰撞等語。經查：
  (一)被告於上開時、地，騎乘上開重型機車，告訴人行車在後緊
    煞車，受有右前臂、右手腕、右手背、左手肘、左膝等處擦
    傷之傷害等情，固據被告自承在卷，並據證人乙○○於警詢
    及偵查中證述在卷，且有卷附之道路交通事故調查報告表、
    現場圖、補充資料表、談話紀錄表、照片、臺北市政府警察
    局中正第二分局疑似道路交通事故肇事逃逸追查表及診斷證
    明書等在卷可稽（見偵卷第8頁、第12頁至第17頁及第19 頁
    至第26頁）。
  (二)按汽車在同一車道行駛時，除擬超越前車外，後車與前車之
    間應保持隨時可以煞停之距離。汽車除遇突發狀況必須減速
    外，不得任意驟然減速。前車如須減速暫停，駕駛人應預先
    顯示燈光或手勢告知後車，後車駕駛人應隨時注意前車之行
    動。道路交通安全規則第94條第1項、第2項定有明文。圓形
    黃燈用以警告車輛駕駛人及行人，表示紅色燈號即將顯示，
    屆時將失去通行路權。道路交通標誌標線號誌設置規則第
    206條訂有明文。
  (三)證人乙○○於偵查中證稱：我騎車沿三元街西往東外側車道
    ，正要通過寧波西街路口，看到是綠燈才往前騎，被告騎車
    在我前方，被告當時已通過紅綠燈在路口中間，突然停住，
    我在後方緊急煞車，要避開被告，結果操控不穩滑倒，滑倒
    時燈號是黃燈等語（見偵查卷第31-31頁），是依被告供述
    與證人乙○○之證述，足認被告確係在行經路口時曾有短停
    煞，且證人因煞車不及跌倒之時，路口號誌為黃燈之事實。
    依上開道路交通標誌標線號誌設置規則所規定黃燈之意義，
    係表示黃燈亮時，表示紅色燈號即將顯示，該向車輛屆時將
    失通行路權，是駕駛人見顯示黃燈時，自會擔心垂直向車輛
    瞬間將駛來，是被告於路口內見黃燈時所為短暫停煞，係為
    注意往來車輛，並非任意停煞，再參以卷附交通事故現場圖
    所示（見偵查卷第12頁），證人跌倒處尚未到交岔路口範圍
    內，且依渠所證，渠滑倒時為黃燈，其時已應停車不應闖黃
    燈欲行通過路口，顯見告訴人係見黃燈已亮，欲加速通過路
    口，適遇已行至路口內之被告見黃燈已亮，為注意左右來車
    短暫停煞時，違反告訴人之預期，告訴人緊急煞車後，始失
    控滑行倒地，被告行車在前並未違反上開交通注意義務，所
    辯尚非無據。此外查無其他積極證據，足認被告就被害人之
    傷害結果應負過失責任，是檢察官所舉證據，不足認被告犯
    有過失傷害，就此部分應為無罪之諭知。
五、原審不察，就此部分遽為被告有罪判決，被告上訴否認有過
    失，為有理由，本院應就此部分予以撤銷改判。
據上論斷，應依刑事訴訟法第369條第1項前段、第364條、第299
條第1項前段、第301條第1項前段，刑法第185條之4、第41條第1
項，刑法施行法第1條之1，判決如主文。
本案經檢察官劉斐玲到庭執行職務。
中    華    民    國    99    年    4     月    6     日
            刑事第十六庭審判長法  官  陳晴教
                              法  官  許增男
                              法  官  王敏慧
以上正本證明與原本無異。
肇事逃逸部分如不服本判決應於收受送達後10日內向本院提出上
訴書狀，其未敘述上訴之理由者並得於提起上訴後10日內向本院
補提理由書（均須按他造當事人之人數附繕本）「切勿逕送上級
法院」。
過失傷害部分不得上訴。
                               書記官  丁淑蘭
中    華    民    國    99    年    4     月    6     日
附錄本案論罪科刑法條全文：
中華民國刑法第185條之4
（肇事遺棄罪）
駕駛動力交通工具肇事，致人死傷而逃逸者，處 6 月以上 5 年
以下有期徒刑。

司法院資訊處製作；財團法人民間司法改革基金會備份。
